臺灣高雄地方法院民事判決　　　　　　　99年度訴字第1759號
原　　　告　許梨香
訴訟代理人　陳文卿律師
被　　　告　王議敏
訴訟代理人　鍾夢賢律師
上列當事人間請求返還車輛事件，經本院於民國100 年1 月26日
言詞辯論終結，判決如下：
    主      文
原告之訴及假執行之聲請均駁回。
訴訟費用由原告負擔。
    事實及理由
一、原告主張：伊之同居人劉水泉及妹妹許麗琴於民國95年2 月
    27日各出資新臺幣（下同）30萬元、39萬元，共同向訴外人
    南誠實業股份有限公司（下稱南誠公司）購買三陽廠牌、車
    牌號碼2812-PB 號自用小客車1 輛（下稱系爭汽車），並贈
    與伊而登記於伊名下，伊因此取得系爭汽車之所有權，惟伊
    於取得系爭汽車後，因許麗琴需用車輛而將之交予其使用，
    然嗣許麗琴於99年5 月30日因病辭世，其同居人即被告竟拒
    不歸還而無權占用，經伊屢次請求返還均置之不理，為此爰
    依民法第767 條規定請求被告返還系爭汽車。又縱若伊非系
    爭汽車之所有權人，該車亦為許麗琴所有，今許麗琴業已死
    亡，伊與訴外人許得福、許文燦、許招治均為其繼承人，系
    爭汽車自應由伊與許得福等繼承人共有，是伊應得本於民法
    第767 條之規定請求被告返還系爭汽車於全體共有人等語。
    並先位聲明：(一)被告應將系爭汽車返還予原告。(二)願供擔保
    ，請准宣告假執行。另備位聲明：(一)被告應將系爭汽車返還
    予原告及許德福、許文燦、許招治。(二)願供擔保，請准宣告
    假執行
二、被告則以：原告及其同居人劉水泉因許麗琴同意續任其等經
    營之「阿香卡拉OK」之名義負責人，而於95年間出資30萬元
    ，另由伊出資39萬元而共同購買系爭汽車，惟因許麗琴負有
    債務，方將系爭汽車登記於原告名下，是伊實為系爭汽車之
    共有人，且有權使用該車，原告請求返還系爭車輛並無理由
    等語資為抗辯，並聲明：原告之訴駁回。
三、兩造不爭執事項：
  (一)系爭汽車目前為被告占有使用。
  (二)系爭汽車99年度以前之牌照稅、燃料稅均非原告繳納。
四、得心證之理由
    按所有人對於無權占有或侵奪其所有物者，得請求返還之；
    共有物之管理，除契約另有約定外，應以共有人過半數及其
    應有部分合計過半數之同意行之。但其應有部分合計逾三分
    之二者，其人數不予計算；依前項規定之管理顯失公平者，
    不同意之共有人得聲請法院以裁定變更之；前二項所定之管
    理，因情事變更難以繼續時，法院得因任何共有人之聲請，
    以裁定變更之，民法第767 條第1 項前段、第820 條第1 項
    、第2 項、第3 項分別定有明文。又共有物分管契約係共有
    人就共有物管理方法所成立之協議，依民法第八百二十條第
    一項規定，應由共有人全體共同協議訂定之。其未定有分管
    期限者，因終止分管契約係關於共有物管理方法之變更，自
    須經共有人全體同意，始得為之，自難認各共有人得隨時終
    止分管契約，最高法院89年度台上字第585 號著有裁判要旨
    可供參照，則於現上開民法第820 條第1 項、第2 項、第3
    項修正施行後，終止分管契約雖無庸共有人全體同意，惟仍
    須合於該些條文之規定方得為之。次按各共有人對於無權占
    有或侵奪共有物者，請求返還共有物之訴，依民法第八百二
    十一條但書之規定，應求為命被告向共有人全體返還共有物
    之判決，其請求僅向自己返還者，應將其訴駁回，最高法院
    37年上字第6703號著有判例可供參照。經查：
  (一)原告固主張系爭汽車為其經劉水泉、許麗琴贈與取得所有權
    ，方登記於其名下，縱非其所有，亦為許麗琴之遺產云云，
    惟查，許麗琴於94年度並無申報所得，95年度申報所得則僅
    有股利憑單225 元，名下有價值4,520 元之投資1 筆，此有
    稅務電子閘門財產所得調件明細表在卷可稽（見本院卷第12
    2 至123 頁），且許麗琴生前對陳妙玲、國產實業建設股份
    有限公司負有債務，經債務人聲請強制執行拍賣其所有之房
    地後，仍不足清償，此亦經本院依職權調取本院97年度司執
    字第39670 號卷宗核閱屬實，而原告就其主張許麗琴因經營
    「阿香卡拉OK」應有獲利云云並無舉證以實其說，則依許麗
    琴申報所得財產資料並其負債情況，其顯應無資力得出資39
    萬元購買系爭汽車甚明；又許麗琴過世後，兩造於協商時，
    劉水泉曾稱：「我也說車子一半，這裡的你也一半」、「王
    仔（即被告），我跟你回答這台車來過一過，原本是我太太
    （即原告）的名下，15萬元過一過」等語，有兩造俱不爭執
    之錄音譯文、光碟在卷可按（見本院卷第23至24頁、第66頁
    、第87至87-1頁），則以劉水泉為原告之同居人，系爭汽車
    其復有出資，其就系爭汽車之所有權歸屬應甚為清楚，若被
    告就系爭汽車未有出資，且非該車之共有人，其於協商時，
    應會主張系爭汽車為原告所有，而非僅稱於原告名下，且縱
    有讓步，亦無稱「一人一半」或以15萬元即可過戶系爭汽車
    之情，自足認購買系爭汽車之39萬元為被告所出資，則其始
    應為系爭汽車之共有人，是以許麗琴並未出資購買系爭汽車
    ，原告又未舉證證明被告曾將其對系爭汽車之應有部分贈與
    許麗琴，許麗琴自無可能將非其所有之系爭汽車贈與原告者
    ；又原告固經登記為系爭汽車之所有人，然其自陳劉水泉亦
    有出資系爭汽車，並已將其應有部分贈與原告，則以原告為
    系爭汽車之共有人，系爭汽車登記於共有人之一即原告名下
    ，尚合常情，自不得以此即得遽認系爭汽車業經贈與原告而
    為其一人所有，是許麗琴既未出資購買系爭汽車，復無將之
    贈與原告，原告上開主張應難採信。至證人即南誠公司出售
    系爭車輛之員工王祥生固證述許麗琴稱系爭汽車為其所有，
    因原告係其親姊姊，且有部分車款係原告出資，因此登記在
    原告名下等語，惟以證人王祥生僅為出售系爭汽車之業務員
    ，其就兩造及許麗琴、劉水泉間之內部關係應難知悉，且原
    告自陳其就系爭汽車並無出資，則證人王祥生證述原告出資
    系爭汽車之部分車款等語即與事實未符，此益徵證人王祥生
    實就系爭汽車之出資情況並不瞭解，是其證言應非可採，況
    許麗琴與被告乃為同居共財關係乙節，此為兩造所不爭執，
    則衡諸其兩者具有同居共財之親密關係，其稱被告出資之車
    輛為其所有亦合常情，是自難以證人王祥生上開證述而認系
    爭汽車為許麗琴所有。
  (二)原告自95年購買系爭汽車後，均未使用該車，現該車由被告
    占有，且該車99年度以前之牌照稅、燃料稅均非原告繳納等
    情，此為兩造所不爭執，則以原告自95年購買後迄今均未使
    用系爭汽車，且亦未繳納系爭汽車之牌照稅、燃料稅，迄至
    許麗琴過世後方起爭執要求返還系爭汽車，並參諸如前述及
    ，許麗琴並非系爭汽車之共有人乙節，足認原告應有與被告
    協議由同為系爭汽車之共有人之被告使用該車，並予以管理
    繳納稅捐，方於登記於其名下之系爭汽車購買後，均未爭執
    並要求使用系爭汽車，則兩造間既有由被告使用管理系爭汽
    車之協議，即已存有分管契約，依諸前述規定，原告未經兩
    造同意終止此分管契約，亦未申請法院裁定變更，自不得請
    求被告返還系爭車輛。
  (三)綜上，系爭汽車為兩造所共有，且兩造業已協議由被告管理
    使用，則於此分管契約終止前，原告自不得請求被告返還，
    況系爭汽車既為兩造所共有，原告請求被告向自己返還，依
    諸前述說明，亦屬無據。
五、綜上所述，系爭汽車為兩造所共有，許麗琴並非系爭汽車之
    所有人，且兩造業已協議該車由被告管理使用，原告於該協
    議終止前，應不得請求被告返還系爭汽車予全體共有人，是
    原告依民法第767 條之規定，先位請求被告返還系爭汽車予
    原告，及依民法第828 條、第821 條及繼承之法律關係，備
    位請求被告返還系爭汽車予原告及許德福、許文燦、許招治
    ，均無理由，應予駁回。又原告之訴既經駁回，其假執行之
    聲請即失所附麗，應併與駁回。
六、本件事證已臻明確，兩造其餘攻擊防禦方法及舉證，核與判
    決結果不生影響，爰不逐一論駁，併此敘明。
七、據上論結，本件原告之訴為無理由，依民事訴訟法第78條，
    判決如主文。
中    華    民    國   100    年    2     月    16    日
                  民事第四庭  審判長法  官  黃宏欽
                                    法  官  郭文通
                                    法  官  楊淑儀
以上正本係照原本作成。
如對本判決上訴，須於判決送達後20日內向本院提出上訴狀。如
委任律師提起上訴者，應一併繳納上訴審裁判費。
中    華    民    國   100    年    2     月    16    日
                                    書記官  王資惠